最高法院刑事判決　　　　　　　　　　　　　　　　八十七年度台非字第二四八號
　　上訴人　最高法院檢察署檢察總長
　　被　告　甲○○
右上訴人因被告妨害兵役案件，對於台灣高等法院高雄分院中華民國八十五年四月三
十日第二審確定判決（八十五年度上易字第六一一號，起訴案號：台灣高雄地方法院
檢察署八十三年度偵字第二○七四六號），認為違法，提起非常上訴，本院判決如左
：
    主  文
原判決及第一審判決關於違背法令部分均撤銷。
    理  由
非常上訴理由稱：「按判決不適用法則或適用不當者，為違背法令，刑事訴訟法第三
百七十八條定有明文。本件原判決為被告無罪之判決，係以被告之遷出原居住處所未
申報，並無避免點閱召集之故意，且已將其新址交付當時建國一路之管區警員，是其
遷出原居住處所未申報並非無故，而無違背申報義務為論據。惟查被告已離去原居住
處所，至新租屋處所，縱因出租人不同意其為遷入登記，然居住處所之遷移申報，後
備軍人管理規則第十七條至第十九條定有詳盡規定，後備軍人居住處所異動，自應依
各該規定申報，縱有不能依該規定申報之情形，亦應依戶籍法第三十一條及該規則第
二十條之規定為流動人口登記始屬合法。凡不依各該規定申報即屬「不依規定申報」
，當然構成妨害兵役治罪條例第十一條第一項第三款之罪，因而致點閱召集令無法送
達，應構成同條第三項之罪（貴院八十六年台非字第十四號判決參照），原審置役政
法令於不顧而為無罪判決，顯屬違背法令。案經確定，依刑事訴訟法第四百四十一條
、第四百四十三條提起非常上訴，以資救濟」等語。
本院按妨害兵役治罪條例第十一條第一項第三款之罪，祇需具備後備軍人有居住處所
遷移無故不依規定申報之行為，即足成立。而所謂「不依規定申報」，係指未依戶籍
法規定辦理戶籍異動登記，及依後備軍人管理規則第十七條規定向新居地之役、戶政
單位異動登記者而言。縱因新居所之房屋係出於租用，出租人不同意其為遷入登記，
而屬暫居性質，仍應依戶籍法第三十一條及後備軍人管理規則第二十條之規定，向暫
住地之警察分駐所、派出所為流動人口登記，不得僅將新居所及電話號碼留存於原住
地之警察分駐所或派出所，即謂已盡申報之義務。本件被告甲○○係後備軍人，原住
高雄市苓雅區○○○路一四○巷三十弄三十號，於民國八十二年十月間，遷出上開處
所，並未依戶籍法之規定，向戶政機關為遷徙登記，亦未依後備軍人管理規則第十九
條之規定向新居地之役、戶政單位申報異動登記，或為流動人口登記。雖其於遷出當
時，曾將其新居地高雄市左營區○○○路一八一巷二十弄十二號，告知其原住地之警
察單位即高雄市政府警察局苓雅分局建國一路派出所；該派出所如依其告知之新居地
送達教育召集令，即可送達，與致使召集令無法送達之情形不相適合。但依首開說明
，其所為仍不符所謂「依規定申報」之要件，而應成立妨害兵役治罪條例第十一條第
一項第三款之罪。第一審判決不察，遽以被告於八十二年十月間，曾向上開建國一路
派出所管區警員告知遷出新莊仔路之新租賃處，顯見被告並無避免點閱召集之故意云
云，認被告不備上開妨害兵役罪之要件，而為無罪之諭知，自有判決不適用法則之違
背法令，原判決未予糾正，仍判決予以維持，同屬違誤。案經確定，非常上訴意旨執
以指摘，洵有理由。惟原確定判決尚非不利於被告，僅應由本院將原判決及第一審判
決關於違背法令部分撤銷，以資糾正。
據上論結，應依刑事訴訟法第四百四十七條第一項第一款前段，判決如主文。
中      華      民      國    八十七    年      八      月      六      日
                              最高法院刑事第六庭
                                  審判長法官  黃  劍  青
                                        法官  劉  敬  一
                                        法官  林  增  福
                                        法官  邵  燕  玲
                                        法官  張  清  埤
      右正本證明與原本無異
                                              書  記  官
中      華      民      國    八十七    年      八      月    十二      日
